臺灣臺中地方法院民事簡易判決  
111年度豐簡字第393號
原      告  劉忠雄  
訴訟代理人  羅宗賢律師
被      告  劉達墩  
訴訟代理人  劉宏一  
被      告  劉逸敏  
            黃義照  
            黃明宗  
            黃枝標  
            黃聰明  
上列當事人間請求分割共有物事件，本院於民國111年11月1日言
詞辯論終結，判決如下：
    主      文
一、兩造共有坐落臺中市○○區○○○段000000000 地號土地（面積558.98平方公尺），應予分割。其分割方法如附圖即臺中市東勢地政事務所收件日期民國111 年7 月15日東土測字第128200號土地複丈成果圖所示，其中編號427部分（面積489.09平方公尺），分由被告依附表二所示應有部分比例繼續維持共有；編號427⑴部分（面積69.89平方公尺），分由原告單獨取得。
二、訴訟費用由兩造按如附表一所示比例分擔。 
    事實及理由
壹、原告起訴主張：坐落臺中市○○區○○○段000000000 地號土地
    （面積558.98平方公尺，下稱系爭土地）為兩造共有，應有
    部分比例如附表一所示。又系爭土地並無因物之使用目的不
    能分割或契約訂有不分割之期限情形存在，惟就分割方法無
    法獲得協定，爰依民法第823 條第1 項規定，請求分割系爭
    土地。考量系爭土地比鄰之同段428地號土地為原告所有，
    故提出分割方法如附圖即臺中市東勢地政事務所收件日期民
    國111 年7 月15日東土測字第128200號土地複丈成果圖（下
    稱附圖）所示，其中編號427部分（面積489.09平方公尺）
    ，分由被告依附表二所示應有部分比例繼續維持共有；編號
    427⑴部分（面積69.89 平方公尺），分由原告單獨取得。 
貳、被告答辯則以：系爭土地分割後，日後原告恐有通行問題，
    原告既自己不同意修正分割方案，被告同意採用原告提出之
    分割方案，並願繼續維持共有。
參、本院之判斷：
一、按各共有人，除法令另有規定外，得隨時請求分割共有物。
    但因物之使用目的不能分割或契約訂有不分割之期限者，不
    在此限；又共有物之分割方法，不能協議決定者，法院得依
    任何共有人之聲請，命為以原物分配於各共有人；以原物為
    分配時，因共有人之利益或其他必要情形，得就共有物之一
    部分仍維持共有。民法第823條第1項、第824條第2項第1款
    前段、第4項分別定有明文。再按耕地係指依區域計畫法劃
    定為特定農業區、一般農業區、山坡地保育區及森林區之農
    牧用地；每宗耕地分割後每人所有面積未達0.25公頃者，不
    得分割。但有下列情形之一者，不在此限：三、本條例中華
    民國89年1月4日修正施行後所繼承之耕地，得分割為單獨所
    有。四、本條例中華民國89年1月4日修正施行前之共有耕地
    ，得分割為單獨所有，農業發展條例第3條第11款、第16條
    第1項第3、4款分別定有明文。
二、查原告主張系爭土地為兩造共有，應有部分如附表所示等情
    ，業據其提出土地登記謄本為證（見本院卷第23頁至第27頁
    ），堪信為真。依上開土地登記謄本所載，系爭土地之使用
    分區為特定農業區、使用地類別為農牧用地，雖屬農業發展
    條例所稱之耕地，惟屬農業發展條例第16條第1項第3、4款
    所列情形，故不受分割後每人所有面積未達0.25公頃者不得
    分割之限制。從而，系爭土地並無因法令、物之使用目的不
    能分割或契約約定有不能分割之情形，又兩造就分割方法無
    法達成協議，是原告依首開規定，請求裁判分割共有土地，
    應屬有據。
三、按共有人因共有物分割之方法不能協議決定，而提起分割共
    有物之訴，應由法院依民法第824條命為適當之分配；另定
    共有物分割之方法，固可由法院自由裁量，但亦須以其方法
    適當者為限。再共有物之分割方法，法院應斟酌當事人之聲
    明、共有物之性質、經濟效用及全體共有人利益等為公平決
    定。又按分割共有物，以消滅共有關係為目的。法院裁判分
    割共有土地時，除因該土地內部分土地之使用目的不能分割
    （如為道路）或部分共有人仍願維持其共有關係，應就該部
    分土地不予分割或准該部分共有人成立新共有關係外，應將
    土地分配於各共有人單獨所有（最高法院69年台上字第1831
    號民事判例、93年度台上字第418號裁判要旨參照）。
四、經查，系爭土地現種植果樹，有以木樁搭設之簡易果樹棚架等情，業據本院會同兩造及臺中市東勢地政事務所人員至現場勘驗屬實，有勘驗筆錄、現場照片及附圖在卷可憑（見本院卷第119頁至第131頁、第185頁）。而原告提出之分割方案，已為被告所同意，並表明願意繼續維持共有關係（見本院卷第158頁）。又依此分割分案，兩造所分配之面積等同其等應有部分之面積，即無面積之增減問題，應可推認受分配土地與原應有部分價值大致相當。且系爭土地上無固定之地上物，兩造分得之土地亦均屬方正，應屬適當之分割方案。
肆、綜上所述，本院審酌全體共有人之意願、受分配土地與原應
    有部分價值、土地之利用價值及公平等因素，認為系爭土地
    依原告主張之分割方案為分割，核屬適當，爰裁判分割如主
    文第一項所示。
伍、本件事證已臻明確，兩造其餘攻擊防禦方法，經審酌均於本
    件判決結果無影響，爰不逐一論述，併此敘明。
陸、按因共有物分割、經界或其他性質上類似之事件涉訟，由敗
    訴當事人負擔訴訟費用顯失公平者，法院得酌量情形，命勝
    訴之當事人負擔其一部，民事訴訟法第80條之1定有明文。
    本件為請求分割共有物之訴訟，系爭土地之共有人均隨時得
    以訴請求分割，而分割對於共有人全體均有利益，故認應由
    共有人全體按附表一之原應有部分比例負擔訴訟費用為當。
中　　華　　民　　國　　111 　年　　11　　月　　17　　日
                      臺灣臺中地方法院豐原簡易庭
                                  法　官　段奇琬
上為正本係照原本作成。　　　　　　　　　　　　　　　　　
如不服本判決，應於送達後20日內，向本院提出上訴狀並表明上
訴理由，如於本判決宣示後送達前提起上訴者，應於判決送達後
20日內補提上訴理由書（須附繕本）。如委任律師提起上訴者，
應一併繳納上訴審裁判費。
中　　華　　民　　國　　111 　年　　11　　月　　17　　日
                                  書記官  王政偉
附表一：　　　　　　　　　　　　　　　　　
編號 共有人 原應有部分及訴訟費用負擔比例  1 劉忠雄 3/24 2 劉達墩 16/32 3 劉逸敏 2/6 4 黃義照 1/96 5 黃明宗 1/96 6 黃枝標 1/96 7 黃聰明 1/96               合計 1/1 

附表二：
編號 共　有　人 分割後應有部分比例 1 劉達墩 48/84 3 劉逸敏 32/84 4 黃義照 1/84 5 黃明宗 1/84 6 黃枝標 1/84 7 黃聰明 1/84  合計 1/1